臺灣高等法院刑事判決
111年度上訴字第3807號
上  訴  人  臺灣桃園地方檢察署檢察官
被      告  何亨  


                    （現於法務部○○○○○○○執行中，寄押在法務部○○○○○○○○○○○）
上列上訴人因詐欺等案件，不服臺灣桃園地方法院110年度原金
訴字第33號，中華民國111年7月22日第一審判決（追加起訴案號
：臺灣桃園地方檢察署110年度偵字第37928號），提起上訴，本
院判決如下：
    主  文
上訴駁回。
    事  實
何亨明知真實姓名年籍不詳、暱稱「泰老闆」及其他真實姓名年
籍不詳之成年人所組成之三人以上，以實施詐術手段，具有持續
性及牟利性之有結構性詐欺集團為犯罪組織（下稱本案詐欺集團
），竟同時基於為「泰老闆」招募他人加入犯罪組織、幫助三人
以上共同詐欺取財、幫助洗錢之犯意，於民國110年6月間介紹張
芷嵐加入本案詐欺集團，由張芷嵐負責依本案詐欺集團指示監督
車手提領款項並將款項繳回上手。呂僑洲（涉嫌詐欺部分業經原
審判刑確定）則於110年6月間加入本案詐欺集團，負責向車手蕭
億祥收取提領款項再轉交予郭明皓及張芷嵐。呂僑洲與郭明皓、
張芷嵐、蕭億祥（郭明皓、張芷嵐、蕭億祥涉嫌詐欺部分，由原
審另行審結）及本案詐欺集團成員共同意圖為自己不法之所有，
基於三人以上共同詐欺取財、一般洗錢之犯意聯絡，由本案詐欺
集團成員於附表一所示詐欺時間，以附表一所示詐欺方式，向附
表一所示被害人2人行使詐術，致其等2人陷於錯誤，分別於附表
一所示匯款時間、地點及方式，將附表一所示匯款金額匯入附表
一所示金融帳戶內。蕭億祥再依張芷嵐指示於附表二編號1至10
所示提領時間及地點，自附表二編號1至10所示金融帳戶提領附
表二編號1至10所示金額，以此方式製造金流斷點，掩飾、隱匿
詐欺犯罪所得之去向及所在。蕭億祥提領附表二編號1至8所示款
項後，即至桃園市○○區○○路00號7樓「○○旅社」內將款項全數交
予呂僑洲，呂僑洲再將款項交予郭明皓，郭明皓則於110年7月16
日晚間7時30分許，前往桃園市龜山區楓樹七街與忠義路口附近
將詐欺款項繳回本案詐欺集團成員。蕭億祥則於提領附表二編號
9、10所示款項後，未及繳回呂僑洲，即於同日晚間6時57分許，
在桃園市○○區○○路0段00號為警盤查後逮捕。
    理  由
甲、程序部分
壹、組織犯罪防制條例第12條第1項中段規定「訊問證人之筆錄
    ，以在檢察官或法官面前作成，並經踐行刑事訴訟法所定訊
    問證人之程序者為限，始得採為證據」，此為刑事訴訟證據
    能力之特別規定，且較刑事訴訟法證據章有關傳聞法則之規
    定更為嚴謹，自應優先適用。準此，證人於警詢中之證述，
    於違反組織犯罪防制條例案件，即絕對不具證據能力，而無
    刑事訴訟法第159條之5規定之適用，不得採為判決基礎。則
    本判決所引用下述被告以外之人於警詢之證述，於被告違反
    組織犯罪防制條例部分，不具證據能力。　　
貳、本件當事人對於本判決所引用下述被告以外之人於審判外之
    陳述，均未爭執其證據能力，復未於言詞辯論終結前聲明異
    議，本院審酌該等證據作成時並無不當取得情形，認以之作
    為本案證據亦屬適當，依刑事訴訟法第159條之5規定，均有
    證據能力。
參、本判決所引用之其他非供述證據，查無違反法定程序取得之
    情形，依同法第158條之4反面解釋，均具證據能力。　　
乙、實體部分
壹、得心證之理由
　　訊據被告對事實欄所示招募他人加入犯罪組織、幫助三人以
    上共同詐欺取財、幫助洗錢犯行於偵查、原審及本院審理中
    坦承不諱（偵37928卷一第205-209頁，偵37928卷二第35-37
    頁，原審卷389頁，本院卷第123頁），核與共犯呂僑洲、證
    人蕭億祥、郭明皓、張芷嵐分別於警詢、偵訊及原審中之供
    證相符（他卷第243-247、305-309頁，偵37928卷一第13-19
    、33-35、49-53、79-86、115-119、152、157-158頁，偵37
    928卷二第7-11、25-29、45-49頁，原審卷第190-192、389
    頁），並有○○旅社監視器畫面截圖、旅客登記表及入住資料
    、桃園市政府警察局桃園分局武陵派出所扣押筆錄、扣押物
    品目錄表、逮捕之密錄器錄影畫面截圖及現場照片（他卷第
    211-220頁，偵37928卷一第135-140、161-169頁）、附表一
    、二證據名稱欄位所列證據可佐，足認被告上開任意性自白
    與事實相符，應可採信。從而，本件事證明確，被告犯行堪
    予認定，應依法論科。
貳、論罪部分
一、按刑法上之幫助犯，係對於犯罪與正犯有共同之認識，以幫
    助之意思，對於正犯資以助力，而未參與實施犯罪之行為者
    而言。因此，如未參與實施犯罪構成要件之行為，且係出於
    幫助之意思提供助力，即屬幫助犯，而非共同正犯。本案被
    告基於幫助之犯意，介紹張芷嵐加入本案詐欺集團工作，助
    其所屬詐欺集團施用詐術及掩飾、隱匿詐欺所得，惟被告僅
    係參與三人以上共同詐欺取財、洗錢犯行構成要件以外之行
    為，並無證據證明被告係以正犯之犯意參與犯罪，應認其所
    為係幫助犯而非正犯。是核被告所為，係犯組織犯罪防制條
    例第4條第1項之招募他人加入犯罪組織罪、刑法第30條第1
    項前段、第339條之4第1項第2款之幫助三人以上共同詐欺取
    財罪，及刑法第30條第1項前段、洗錢防制法第14條第1項之
    幫助洗錢罪。
二、被告以招募他人加入本案詐欺集團之行為，幫助他人多次遂
    行詐欺取得2被害人之財物，為想像競合犯，又以一行為觸
    犯招募他人加入犯罪組織罪、幫助三人以上共同詐欺取財罪
    、幫助洗錢罪，應依刑法第55條前段之規定，從一重論以幫
    助三人以上共同詐欺取財罪。被告基於幫助犯意而為本案行
    為，其未參與三人以上共同詐欺取財、洗錢之構成要件行為
    ，惡性明顯低於正犯，爰依刑法第30條第2項規定減輕其刑
    。　　
三、公訴意旨漏未論及被告參與犯罪組織之犯行，惟追加起訴書
    之犯罪事實欄二已對此部分行為予以記載（追加起訴書第2
    頁敘明「何亨擔任招募車手之介紹人，負責尋找車手，並招
    募張芷嵐加入集團」），且與已起訴部分有想像競合之裁判
    上一罪關係，自為起訴效力所及，又原審及本院審理時均已
    諭知此部分犯罪事實及所犯法條（原卷第146頁，本院卷第1
    11頁），本院自得併予審理。
四、按想像競合犯侵害數法益者皆成立犯罪，論罪時必須輕、重
    罪併舉論述，同時宣告所犯各罪名，包括各罪有無加重、減
    免其刑之情形，亦應說明論列，量刑時併衡酌輕罪部分量刑
    事由，評價始為充足，然後依刑法第55條前段規定「從一重
    處斷」，非謂對於其餘各罪可置而不論。因此，法院決定處
    斷刑時，雖以其中最重罪名之法定刑，做為裁量之準據，惟
    於裁量其輕重時，仍應將輕罪合併評價在內（最高法院108
    年度台上字第3563號、第4405號判決意旨參照）。被告就其
    招募他人加入犯罪組織，助其所屬詐騙集團掩飾、隱匿詐欺
    所得之事實，於偵查、原審及本院審判中自白（偵37928卷
    二第36-37頁，原審卷389頁，本院卷第123頁），原應就其
    所犯招募他人加入犯罪組織罪、幫助洗錢罪，分別依組織犯
    罪防制條例第8條第2項後段、洗錢防制法第16條第2款規定
    減輕其刑，惟被告此部分所犯罪名屬想像競合犯其中之輕罪
    ，依上開說明，僅由本院於後述依刑法第57條量刑時一併衡
    酌該部分減輕其刑事由，併此說明。
參、駁回上訴理由
一、原審以被告犯罪事證明確，適用組織犯罪防制條例第4條第1
    項，刑法第30條第1項前段、第339條之4第1項第2款、洗錢
    防制法第14條第1項之規定，並審酌被告明知本案詐欺集團
    為犯罪組織，猶招募張芷嵐加入本案詐欺集團，使共犯之詐
    欺取財犯行得以順利，造成2被害人財物損失，破壞社會秩
    序，惟念及犯後坦承犯行，未與2被害人達成調解或賠償損
    害，僅有招募行為，相較於統合、指示、分配任務及親為誆
    騙、施詐者之其他共犯而言，犯罪情節較輕，兼衡其肇事逃
    逸及竊盜之前案紀錄、智識程度、家庭經濟生活狀況、職業
    、犯罪動機、2被害人對於量刑之意見等一切情狀，量處有
    期徒刑6月。另就沒收部分敘明：①被告供稱並未獲得任何報
    酬，依卷附證據亦無從認其有犯罪所得，爰不予宣告沒收或
    追徵；②被告非實際提領、取得詐欺所得之人，亦無從依洗
    錢防制法第18條第1項就所提領全部金額諭知沒收；③其餘扣
    案物，或無證據證明為被告所有或實際掌控、或與本案無關
    ，無庸宣告沒收。經核原判決認事用法、量刑及沒收諭知均
    無不當。
二、檢察官上訴意旨略以：被告於本案詐欺集團擔任招募手，負
    責召募張芷嵐加入集團，對於集團詐欺犯行之遂行，有不可
    或缺之重要性，故被告對於告訴人遭詐騙一事，與起訴書所
    載集團成員間，具有犯意聯絡及行為分擔，而該當三人以上
    共同詐欺罪之共同正犯。惟查：　
（一）被告於警詢中供稱「當初我擔任車手，張芷嵐看到我有賺
      錢，她表示也想賺一筆，我才介紹她加入詐欺集團」（偵
      37928卷一第206頁），於偵訊中供稱「當初我介紹張芷嵐
      ，因為她看到我當車手，問我有沒有工作可以做，我就幫
      她介紹牽引過去，後續我就不知道」、「我只是單純幫她
      介紹，後面我不清楚」、「我只介紹她，詐欺集團怎麼分
      工我不知道」（偵37928卷一第35-36頁），核與證人張芷
      嵐警詢中所證「是何亨介紹我加入本案詐欺集團」、「我
      發現何亨參與詐欺集團擔任車手有賺錢，覺得有利可圖，
      因此請何亨幫我牽線介紹給泰老闆，泰老闆安排我指揮提
      領及收水的工作」、「桃園這次何亨沒有負責領錢，只有
      找我加入詐欺集團」（偵37928卷一第35、51頁），以及
      偵訊中所證「何亨只有介紹我進詐欺集團，但他沒跟我們
      這團一起做提款、收水、交水」（他卷第309頁）相符，
      則被告辯稱不清楚將張芷嵐介紹加入詐欺集團後，該集團
      內部如何分工一情，非無可信。
（二）本件偵查檢察官於追加起訴書敘明「被告何亨知悉詐欺集
      團犯罪模式，而單純介紹張芷嵐認識真實姓名年籍不詳之
      詐欺集團成員後，張芷嵐進而加入本案詐欺集團分工角色
      ，惟被告何亨既未因此獲得任何利益，亦未涉入張芷嵐、
      蕭億祥、呂僑洲、郭明皓所犯正犯之構成要件行為，應僅
      得認定其係基於幫助之犯意而為」（追加起訴書第11頁）
      ，僅主張被告所為係基於幫助三人以上共同詐欺取財與幫
      助洗錢之意思（未主張被告為詐欺及洗錢正犯）。另參諸
      被告及證人張芷嵐前開供證，可見被告僅係介紹張芷嵐加
      入本案詐欺集團，對於後續提領及轉交詐得款項之行為並
      無所悉，亦無指揮車手領款之行為。復依卷內既有事證，
      尚不足以證明被告有與集團成員間就加重詐欺取財犯行有
      犯意聯絡及行為分擔，自難論以共同正犯。原判決認被告
      為三人以上詐欺取財罪之幫助犯，並無違誤。從而，檢察
      官執前詞上訴指摘原審認事用法有所為誤，應予駁回。
據上論斷，應依刑事訴訟法第368條，判決如主文。
本案經檢察官張智堯到庭執行職務。
中　　華　　民　　國　　111 　年　　11　　月　　29　　日
                  刑事第二十五庭審判長法  官 黃翰義
                                      法  官 劉兆菊
                                      法  官 邱瓊瑩
以上正本證明與原本無異。
如不服本判決，應於收受送達後20日內向本院提出上訴書狀，其
未敘述上訴之理由者並得於提起上訴後20日內向本院補提理由書
（均須按他造當事人之人數附繕本）「切勿逕送上級法院」。
                                      書記官 桑子樑
中　　華　　民　　國　　111 　年　　11　　月　　29　　日
附錄：本案論罪科刑法條全文
組織犯罪防制條例第4條第1項
招募他人加入犯罪組織者，處6月以上5年以下有期徒刑，得併科
新臺幣1千萬元以下罰金。
洗錢防制法第14條
有第二條各款所列洗錢行為者，處7年以下有期徒刑，併科新臺
幣5百萬元以下罰金。
前項之未遂犯罰之。
前二項情形，不得科以超過其特定犯罪所定最重本刑之刑。
中華民國刑法第339條之4
犯第339條詐欺罪而有下列情形之一者，處1年以上7年以下有期
徒刑，得併科1百萬元以下罰金：
一、冒用政府機關或公務員名義犯之。
二、三人以上共同犯之。
三、以廣播電視、電子通訊、網際網路或其他媒體等傳播工具，
    對公眾散布而犯之。
前項之未遂犯罰之。
中華民國刑法第30條
幫助他人實行犯罪行為者，為幫助犯。雖他人不知幫助之情者，
亦同。
幫助犯之處罰，得按正犯之刑減輕之。
附表一：
編號 被害人 詐欺時間及方式 匯款時間、地點及方式 匯入金融帳戶 匯款金額 1 曾瑋德 本案詐欺集團成員於110年7月16日下午4時1分許，冒充為某批發商、玉山銀行人員，佯稱因內部操作疏失導致有多筆訂單，需依指示匯款取消等語，致曾瑋德因而陷於錯誤，於右列時間、地點，匯款右列金額至右列帳戶內。 ⑴110年7月16日下午5時48分許，在高雄市○○區○○街00○0號萊爾富超商內，操作網路銀行轉帳匯款。 ⑵110年7月16日下午5時54分許，在高雄市○○區○○街00○0號萊爾富超商內，操作ATM存入匯款。 ⑶110年7月16日晚間6時44分許，在高雄市○○區○○街00○0號萊爾富超商內，操作ATM轉帳匯款。 臺灣土地銀行帳號000000000000號帳戶（下稱本案臺灣土地銀行帳戶） ⑴2萬9,123元（不含手續費13元） ⑵1萬7,985元（不含手續費15元） ⑶9,123元（不含手續費13元）   證據名稱 ①證人曾瑋德於警詢時證述(偵37928卷一第305-315頁)。 ②匯款資料3紙(偵37928卷一第325頁)、林紫蕾所有之臺灣土地銀行(帳號000-000-00000-0號帳戶)客戶時序往來明細查詢(偵37928卷一第283-284頁)。    2 楊智凱 本案詐欺集團成員於110年7月16日下午5時10分許，冒充為潮物部落格購物人員、富邦銀行客服人員，佯稱因後台人員疏失導致將其升級為高級會員，須依指示轉帳終止等語，致楊智凱因而陷於錯誤，於右列時間、地點，匯款右列金額至右列帳戶內。 ⑴110年7月16日下午5時54分許，在苗栗縣○○鎮○○○街0號全家超商龍佳門市內，操作ATM轉帳匯款。 ⑵110年7月16日晚間6時10分許，在苗栗縣○○鎮○○○街0號全家超商龍佳門市內，操作ATM存入匯款。 ⑶110年7月16日晚間6時13分許，在苗栗縣○○鎮○○○街0號全家超商龍佳門市內，操作ATM存入匯款。 ⑷110年7月16日晚間6時22分許，在苗栗縣○○鎮○○路0段000號統一超商仟翔門市，操作ATM存入匯款。 台新國際商業銀行帳號00000000000000號帳戶（下稱本案台新銀行帳戶） ⑴2萬9,989元（免手續費） ⑵3萬元（免手續費） ⑶3萬元（免手續費） ⑷2萬9,985元（不含手續費15元）  證據名稱 ①證人楊智凱於警詢時證述（偵37928卷一第327-335頁）。 ②匯款紀錄4紙（偵37928卷一第345頁）、林紫蕾所有之台新銀行（帳號00000000000000號帳戶）台幣存款歷史交易明細查詢（偵37928卷一第286-288頁）。    
附表二：
編號 提領時間 提領地點 提領金額 （新臺幣） 提領金融帳戶 提領之被害人匯入款項 備註 1 110年7月16日下午5時57分許 在桃園市○○區○○路00號土地銀行桃園分行ATM 3萬元 本案臺灣土地銀行帳戶 曾瑋德匯款之2萬9,123元、1萬7,985元。曾瑋德所匯款之9,123元，被告蕭億祥未及提領 蕭億祥提領後繳回呂僑洲、郭明皓、張芷嵐等人 2 110年7月16日下午5時59分許  1萬7,100元    3 110年7月16日晚間6時1分許 在桃園市○○區○○路00號土地銀行桃園分行ATM 2萬元 本案台新銀行帳戶 楊智凱匯款之2萬9,989元、3萬元、3萬元、2萬9,985元  4 110年7月16日晚間6時2分許  1萬元    5 110年7月16日晚間6時16分許 在桃園市桃園區桃園火車站附近某不詳ATM 2萬元    6 110年7月16日晚間6時18分許  1萬元    7 110年7月16日晚間6時19分14秒許  2萬元    8 110年7月16日晚間6時19分47秒許  1萬元    9 110年7月16日晚間6時36分許 在桃園市○○區○○路0段00號中國信託商業銀行桃園分行ATM  2萬元   蕭億祥提領後未及繳回呂僑洲、郭明皓、張芷嵐等人，即為警查獲 10 110年7月16日晚間6時39分許  9,900元    證據名稱 ①蕭億祥提領之中國信託自動櫃員機交易明細表1紙（附表二編號10，偵37928卷一第191頁）、林紫蕾所有之臺灣土地銀行（帳號000-000-00000-0號帳戶）客戶時序往來明細查詢（偵37928卷一第283-284頁）、林紫蕾所有之台新銀行（帳號00000000000000號帳戶）台幣存款歷史交易明細查詢（偵37928卷一第286-288頁）。 ②桃園市政府警察局桃園分局偵辦詐欺車手蒐證影像（附表二編號1至4、9至10，偵37928卷二第83-84頁)。